【裁判字號】    86,訴,1014
【裁判日期】    890229
【裁判案由】    分割共有物
【裁判全文】
臺灣彰化地方法院民事判決                        八十六年度訴字第一○一四號
    原      告  未○○
    訴訟代理人  戌○○律師
    送達代收人  戌○○
    被      告  午○○
                楊淯傑即楊裕.
    右二人共同
    訴訟代理人  申○○      住.
    被      告  辛○○      住.
    訴訟代理人  戊○○      住.
    被      告  乙○○      住.
                甲○○      住.
    右  一  人
    訴訟代理人  巫瑞村律師  住員林鎮○○里○○路○段二七七巷四號
    被      告  庚○○      住.
                丑○○      住台北市○○路○段一三七號
                寅○○      住.
                己○○      住.
    被      告  壬○○    住溪.
                子○○    住溪.
                癸○○    住台北市○○區○○里○○○路○段六九號
                酉○○      住.
                丁○○      住.
                丙○○      住.
    兼右十人共
    同訴訟代理
    人          申○○      住.
    被      告  辰○○      住.
                卯○○      住.
當事人間分割共有物事件，本院判決如左：
    主      文
被告壬○○、子○○、癸○○、酉○○、丁○○、丙○○、辰○○、卯○○應就彰化
縣溪湖鎮○○○段四三六地號土地辦理繼承登記。
兩造共有坐落彰化縣溪湖鎮○○○段四三六地號、地目建、面積零點零玖捌玖公頃土
地，分割為如附圖方案貳所示：編號Ａ部分面積為零點零壹玖肆公頃分歸被告辛○○
所有，編號Ｂ部分面積為零點零貳壹陸公頃分歸被告乙○○所有，編號Ｃ部分面積零
點零零陸伍公頃分歸被告壬○○、子○○、癸○○、酉○○、丁○○、丙○○、辰○○、卯○○、午○○、楊淯傑（即楊裕載）、庚○○、丑○○、寅○○、己○○共同
取得，並按附表二所示之應有部分比例保持共有，編號Ｄ部分面積零點零參肆玖公頃
土地歸原告未○○所有，編號Ｅ部分面積零點零壹陸伍公頃土地歸被告甲○○所有。
被告辛○○應補償被告乙○○新台幣壹拾壹萬元。
訴訟費用由兩造按如附表一所示應有部分比例負擔。
    事    實
甲、原告方面：
一、聲明：求為判決（一）被告壬○○、子○○、癸○○、酉○○、丁○○、丙○○
    、辰○○、卯○○應就彰化縣溪湖鎮○○○段四三六地號土地辦理繼承登記，登
    記為被告等所共有；（二）兩造共有前開土地，准予原物合併分割。其分割方法
    如彰化縣溪湖地政事務所八十八年八月二日土地複丈成果圖所示，編號Ａ部分面
    積為零點零壹玖肆公頃分歸被告辛○○所有，編號Ｂ部分面積為零點零貳壹陸公
    頃分歸被告乙○○所有，編號Ｃ部分面積零點零零陸伍公頃分歸被告壬○○、子
    ○○、癸○○、酉○○、丁○○、丙○○、辰○○、卯○○、巳○○、午○○、
    楊淯傑、庚○○、丑○○、寅○○、己○○共同取得，並按附表二所示之應有部
    分比例保持共有，編號Ｄ部分面積零點零參肆玖公頃土地歸原告未○○所有，編
    號Ｅ部分面積零點零壹陸伍公頃土地歸被告甲○○所有；（三）訴訟費用由兩造
    按應有部分比例負擔。
二、陳述：
  （一）坐落彰化縣溪湖鎮○○○段四三六地號、地目建、面積零點零玖捌玖公頃土
        地為兩造所共有，各共有人之應有部分如附表一所載，無不能分割之情形。
  （二）系爭土地依物之使用目的無不能分割之情形，兩造對之亦未訂有不分割期限
        ，惟兩造始終無法達成分割之協議，爰依民法第八百二十四條之規定，訴請
        准予原物分割。請求依聲明所示之方案為分割（即彰化縣溪湖地政事務所八
        十八年八月二日土地複丈成果圖所示）。
  （三）被告楊約死亡，其繼承人尚未辦理繼承登記，追加訴之聲明第一項，即被告
        壬○○、子○○、癸○○、酉○○、丁○○、丙○○、辰○○、卯○○應就
        系爭土地辦理繼承登記，登記為被告等所共有。
  （四）系爭土地上各共有人均有使用，依其使用狀況，提出前開分割方案，且系爭
        土地西北側相鄰之同段四三七地號土地，被告壬○○等人各有持分，將被告
        等分為該側，並可與鄰地合併使用，另被告辛○○、乙○○在系爭土地上有
        建物，依其使用狀況分與該部分土地，惟被告辛○○持分不足部分，兩造己
        協調以新台幣（下同）十一萬元之代價補償之。
  （五）伊提出之方案被告甲○○可選擇二個方位建屋，其面臨之兩條道路均有六公
        尺寬，應可蓋屋，並無需退讓，而其提出之方案，明顯會造成原告所分得之
        土地有畸零地而無法使用，造成社會成本負擔。
三、證據：提出土地登記簿謄本、地籍圖、地價證明書為證，並聲請會同彰化縣溪湖
    地政事務所人員勘測現場。
乙、被告甲○○方面：
一、聲明：駁回原告之訴。
二、陳述：
  （一）不同意原告之分割方案，希望依其提出之方案分割（即彰化縣溪湖地政事務
        所八十九年元月三日土地複丈成果圖所示）。
  （二）若依原告之方案，因兩條道路寬度均不足六公尺，被告必須退讓，始能建築
        ，該方案被告面寬僅兩公尺，只能面臨東南側之道路建屋，屬畸零地，被告
        勢必受到重大損失，如依被告提出之方案，則兼顧社會經濟及公平原則。
丙、被告辛○○方面：
一、聲明：駁回原告之訴。
二、陳述：同意原告所提之分割方案，願以十一萬元補償被告乙○○。
丁、被告申○○、壬○○、子○○、癸○○、酉○○、丁○○、丙○○、午○○、楊
    淯傑、庚○○、丑○○、寅○○、己○○方面：未於最後言詞辯論期日到場，據
    其以前所提之書狀或陳述如下：
一、聲明：駁回原告之訴。
二、陳述：希望維持共有，同意原告所提之分割方案。
戊、被告乙○○、辰○○、卯○○方面：未於最後言詞辯論期日到場，亦未提出任何
    書狀或陳述。
    理    由
一、被告申○○、壬○○、子○○、癸○○、酉○○、丁○○、丙○○、午○○、楊
    淯傑、庚○○、丑○○、寅○○、己○○、乙○○、辰○○、卯○○未於最後言
    詞辯論期日到場，查無民事訴訟法第三百八十六條所列各款情形，依原告之聲請
    ，此部分由其一造辯論而為判決。
二、本件原告主張之事實，已據其提出土地登記簿謄本、地籍圖謄本為證，並經本院
    勘驗現場屬實，復囑託彰化縣溪湖地政事務所鑑測明確，製有複丈成果圖存卷可
    稽，堪信為真實。
三、按共有物除因物之使用目的不能分割或共有人間契約訂有不分割之期限者外，各
    共有人得隨時請求分割共有物，在共有物分割之方法，共有人不能協議決定者，
    法院得因任何共有人之聲請，以原物分配或變價分配之，民法第八百二十三條第
    一項及第八百二十四條第第二項定有明文。本件前開土地既合於判決分割之要件
    ，則原告本於土地共有人之分割請求權訴請判決分割，於法自屬有據，應予准許
    。
四、經查，兩造所提出之分割方法，除原告與被告甲○○部分有歧異外，餘皆相同，
    並經其餘被告同意，業己協調補償金額，惟本件系爭土地上有被告辛○○、乙○○所有之建物及共有之舊屋（兩造聲明不保留），此有彰化縣溪湖地政事務所八
    十六年十二月十九日之複丈成果圖在卷可憑（附圖壹），據此，共有人之使用狀
    況為：西北側往東南側分別為被告辛○○所有之新建樓房，面積零點零零五二及
    零點零零六零公頃，被告乙○○所有之新建樓房，面積零點零零六零及零點零零
    五二公頃；依附圖貳所示方案與兩造現有建物之位置相符，編號Ａ部分面積為零
    點零壹玖肆公頃分歸被告辛○○所有，編號Ｂ部分面積為零點零貳壹陸公頃分歸
    被告乙○○所有，編號Ｃ部分面積零點零零陸伍公頃分歸被告壬○○、子○○、
    癸○○、酉○○、丁○○、丙○○、辰○○、卯○○、午○○、楊淯傑、庚○○
    、丑○○、寅○○、己○○共同取得，並按附表二所示之應有部分比例保持共有
    ，既可保留最大部分現有建物，被告壬○○等可與鄰地合併使用，兩造亦均無意
    見，應為合宜。
五、惟原告與被告甲○○部分，如依原告方案，被告分得之面臨西北側道路（此處寬
    六公尺）部分面寬僅有二公尺，故其僅能面東南側之巷道建築，然該巷道南側出
    口前狹窄部分寬僅有五公尺，顯需退讓方能建築，價值上即有不公，如依被告提
    出之方案（即附圖貳），其面臨西北側道路部分即可供建築，至原告指稱畸零部
    分，其面寬有四點零三公尺，深七點九零公尺，面臨之巷道寬六公尺，足可蓋屋
    ，並無造成畸零地之慮（均詳附圖貳，依一比一千二百之比例尺計算），爰依系
    爭土地兩造之應有部分、公平妥適之情形下，並斟酌到庭當事人之意願，本院認
    以附圖貳所示方法分割為適當。
六、從而原告請求分割系爭土地即有理由，至其分割方法則應以如附圖方案貳所示之
    分割方法為適當，即附圖方案貳所示：編號Ａ部分面積為零點零壹玖肆公頃分歸
    被告辛○○所有，編號Ｂ部分面積為零點零貳壹陸公頃分歸被告乙○○所有，編
    號Ｃ部分面積零點零零陸伍公頃分歸被告壬○○、子○○、癸○○、酉○○、丁○○、丙○○、辰○○、卯○○、午○○、楊淯傑、庚○○、丑○○、寅○○、
    己○○共同取得，並按附表二所示之應有部分比例保持共有，編號Ｄ部分面積零
    點零參肆玖公頃土地歸原告未○○所有，編號Ｅ部分面積零點零壹陸伍公頃土地
    歸被告甲○○所有。
七、本件被告等之行為，按當時之訴訟程序，為伸張或防衛權利所必要，爰命原告負
    擔一部分之訴訟費用。
結論：本件原告之訴為有理由，依民事訴訟法第三百八十五條第一項前段、第七十八
條、第八十一條第二款、第八十五條第一項但書，判決如主文。
中      華      民      國    八十九    年      二      月    二十九    日
                                    臺灣彰化地方法院民事第二庭
~B法      官  謝仁棠
右為正本係照原本作成。
如對本判決上訴須於判決送達後廿日內向本院提出上訴狀。
~B法院書記官  蘇美苓
中      華      民      國    八十九    年      二      月    二十九    日
附表一：
共有人                  應有部分比例
午○○                  一百八十分之一
楊淯傑（即楊裕載）      一百八十分之一
未○○                  六百分之二一二
辛○○                  六百分之一二四
乙○○                  六百分之一二四
甲○○                  六分之一
庚○○                  一百二十分之一
丑○○                  一百八十分之一
寅○○                  一百八十分之一
己○○                  一百八十分之一
壬○○                  四百二十分之一
子○○                  四百二十分之一
癸○○                  四百二十分之一
酉○○                  四百二十分之一
丁○○                  八百四十分之一
丙○○                  八百四十分之一
申○○                  三百六十分之五
辰○○                  四百二十分之一
卯○○                  四百二十分之一
附表二
共有人                  維持共有比例
庚○○                  二十四分之三
丑○○                  二十四分之二
寅○○                  二十四分之二
己○○                  二十四分之二
壬○○                  二十八分之一
子○○                  二十八分之一
癸○○                  二十八分之一
酉○○                  二十八分之一
丁○○                  五十六分之一
丙○○                  五十六分之一
申○○                  二十四分之五
辰○○                  二十八分之一
卯○○                  二十八分之一
午○○                  二十四分之二
楊淯傑（即楊裕載）      二十四分之二


司法院資訊處製作；財團法人民間司法改革基金會備份。
